【裁判字號】    98,訴,381
【裁判日期】    981106
【裁判案由】    強盜等
【裁判全文】
臺灣桃園地方法院刑事判決               98年度訴字第381號
公  訴  人  臺灣桃園地方法院檢察署檢察官
被      告  乙○○（原名黃俊棋.
                    （另案於臺灣桃園監獄執行中）
指定辯護人  本院公設辯護人彭詩雯
上列被告因搶奪等案件，經檢察官提起公訴（97年度偵字第1862
0號），本院判決如下：
    主  文
乙○○意圖為自己不法之所有，而搶奪他人之動產，處有期徒刑
壹年陸月；又竊盜，處有期徒刑陸月。應執行有期徒刑壹年捌月
。
    事  實
一、乙○○於民國97年5月28日下午7時40分許，因缺錢花用與其
    妻發生爭執，心情沈悶，遂騎乘不詳車牌號碼（僅知車牌號
    碼之數字部分為650號，英文字母部分不詳）之機車，行經
    桃園縣大溪鎮○○路109巷17號前，見甲○○獨自行走於該
    路旁左側，認有機可乘，竟萌生不法所有之意圖，驅車靠近
    甲○○，趁甲○○不及防備之際，突伸手搶奪甲○○右側肩
    膀所背之皮包（內有現金新台幣〔下同〕4,000 元；中國信
    託商業銀行信用卡、兆豐國際商業銀行信用卡各1 張；台北
    富邦銀行信用卡2 張；身分證、健保卡、駕駛執照、行車執
    照各1 張及摩托羅拉牌、三星牌行動電話各1 具），甲○○
    發覺後拒不鬆手猶以手臂勾拉住皮包，詎乙○○為掠奪上開
    尚未完全置於自己實力支配之下而仍為甲○○拉住之皮包，
    即與之拉扯，並當場以催機車油門加速之方式，瞬間造成甲○○跌倒被拖行，惟尚未達難以抗拒之程度，甲○○因而鬆
    手。乙○○奪取上開皮包後離去，致甲○○受有左手肘挫傷
    併外傷、左膝挫傷併外傷等傷害（傷害部分未據告訴）。乙○○得手後，於97年5 月29日下午某時，至桃園縣大溪鎮○○路175 號廖秀琴所經營之「山本通訊行」，以新台幣500
    元之價格將前開甲○○所有皮包內之摩托羅拉牌行動電話1
    具出售予不知情之廖秀琴。
二、乙○○另於97年6月5日下午9時許，在桃園縣大溪鎮○○路
    36巷27號前，見丙○○所騎乘之機車未關閉座墊之行李廂即
    將車暫停該處入屋，認有機可乘，竟萌生意圖為自己不法所
    有之犯意，徒手竊取丙○○上開機車座墊下行李箱內之皮包
    1 只（內有現金新台幣10萬元、票面金額5 萬元支票1 張、
    健保卡4 張、渣打銀行大溪分行存褶2 本、身分證1 枚、印
    章2 枚、信用卡4 張、鑽石戒指1 枚、提款卡4 張等財物）
    得手後逃逸。嗣於97年8 月15日22時5 分許，在桃園縣大溪
    鎮○○街97巷13弄前路口，為警持臺灣桃園地方法院檢察署
    檢察官核發之拘票拘獲。
三、案經桃園縣政府警察局大溪分局報請臺灣桃園地方法院檢察
    署檢察官偵查起訴。
    理  由
一、證據能力之說明
  (一)按被告之自白，非出於強暴、脅迫、利誘、詐欺、疲勞訊問
    、違法羈押或其他不正之方法，且與事實相符者，得為證據
    。被告陳述其自白係出於不正之方法者，應先於其他事證而
    為調查。該自白如係經檢察官提出者，法院應命檢察官就自
    白之出於自由意志，指出證明之方法。刑事訴訟法第156 條
    第1 項、第3 項分別定有明文。查被告於準備程序、審判期
    日對於公訴檢察官所提出其警詢及偵查訊問筆錄之證據能力
    均不爭執，本院亦查無明顯事證足認檢察官及警察機關於製
    作該等筆錄時，有對被告施以法所禁止之不正方法等情事，
    是被告審判外之自白陳述筆錄係出於其任意性所製作，具證
    據能力。
  (二)次按被告以外之人於審判外之言詞或書面陳述，除法律有規
    定者外，不得作為證據。被告以外之人於審判外之陳述，雖
    不符前4 條（指刑事訴訟法第159 條之1 至第159 條之4 ）
    之規定，而經當事人於審判程序同意作為證據，法院審酌該
    言詞陳述或書面陳述作成時之情況，認為適當者，亦得為證
    據。刑事訴訟法第159 條第1 項、第159 條之5 第1 項，分
    別定有明文。查被告於審判程序中，對於被告以外之人證人
    即被害人甲○○、丙○○；證人即山本通訊行負責人廖秀琴
    於審判外之書面陳述筆錄，及其他文書證據，均不爭執證據
    能力，公訴檢察官對此等證據之證據能力亦不爭執，且被害
    人甲○○於審判中已到庭交互詰問，而被告無正當理由不到
    庭，由辯護人為其行使反對詰問權，被告顯係自願性放棄對
    質詰問權，足見審判外筆錄及文書具相當之可信性，依前述
    「同意性」之傳聞法則例外規定，被告以外之人於審判外之
    陳述均具證據能力。又查公訴檢察官提出之被害人甲○○大
    漢中醫診所診斷證明書，該證明書依法亦屬被告以外之人審
    判外之陳述，惟被告及辯護人對於上述診斷證明書之證據能
    力既不爭執，是該診斷證明書因符上述同意性、相當性之要
    件，仍具證據能力。另查檢察官所提之通聯調閱查詢單，因
    其內容係機械式紀錄發話時間及通聯對象等情，與供述證據
    須要自然人觀察、記憶、陳述之特質不同，並無供述證據在
    本質上之不可靠性及不確定性，係「非傳聞」而不適用傳聞
    法則之規定，應屬刑事訴訟法第165 條之1第2項規定之證物
    。再以本件查獲照片、被害人甲○○受傷照片係屬書證性質
    ，復均與本案事實具有自然關聯性，亦無事證足認有違背法
    定程序或經偽造、變造所取得之情事，是皆有證據能力。
二、犯罪事實之認定
  (一)訊據被告乙○○對於上揭犯罪事實自白不諱，核與其於警詢
    、偵查中所述伊於97年5 月28日下午7 時40分許，因缺錢花
    用，遂騎乘車牌號碼XX-650號（僅知車牌號碼之數字部分為
    為650 ，其餘英文字母不詳）之機車，隨機尋找行搶對象，
    於行經桃園縣大溪鎮○○路109 巷17號前，趁甲○○不及防
    備之際，徒手搶奪甲○○肩背之皮包，其內有現金3 、4 千
    元、摩托羅拉牌與三星牌行動電話各1 具，及其他證件資料
    等物，伊將其中摩托羅拉牌手機出售予不知情之山本通訊行
    ，其餘物品則棄置於土地公廟旁附近山溝。另於97年6 月5
    日下午9 時許，在桃園縣大溪鎮○○路36巷27號前，見丙○○將機車暫停該處入屋，徒手竊取丙○○機車座墊下之皮包
    1 只，其內有現金近10萬元、證件及信用卡等物品等語合致
    （參偵查卷第6 頁至第12頁、第33頁至第34頁、本院第108
    頁至第109 頁）；並有證人即被害人甲○○迭於警詢、偵查
    中及本院審理時證述情節相符（詳後述），另與證人即被害
    人丙○○於警詢、偵查中證稱：其於97年6 月5 日下午9 時
    30分許，將機車停放於桃園縣大溪鎮○○路36巷27號前，其
    所有之皮包放置於該機車坐墊下行李箱而未關閉，進入上址
    屋內復行走出後，旋即發現皮包遭竊，其皮包內有現金10萬
    元、面額5 萬元之支票1 張、證件、信用卡等物品等情吻合
    （參偵查卷第19頁至第20頁、第39頁）；復有證人即山本通
    訊行負責人廖秀琴證稱：伊曾於97年5 月29日下午以500 元
    代價收購被告所持序號000000000000000 號摩托羅拉廠牌行
    動電話1 具，並由被告親自簽名且提供身分證影本留存等情
    合致（參偵查卷第21頁至第23頁、第39頁至第40頁）。此外
    ，復有被告身分證影本、通聯調閱查詢單、現場照片、診斷
    證明書、被害人甲○○受傷照片等可資佐證（參偵查卷第24
    頁至第27頁、第44頁至第46頁）。是以被告上開自白應與事
    實相符而足採信。
  (二)公訴意旨雖認被告搶奪被害人甲○○皮包之際，因被害人甲○○以手抓住皮包與之拉扯，被告為防護贓物、脫免逮捕，
    當場以催機車油門方式，瞬間造成被害人甲○○跌倒被拖行
    ，對之施以強暴並致甲○○難以抗拒，造成被害人甲○○左
    手肘挫傷併外傷、左膝挫傷併外傷等傷害，認被告所為應構
    成刑法第329 條之準強盜犯行。惟訊之被告堅決否認有何準
    強盜之犯行，辯稱：當時伊頭戴全罩式安全帽，不知被害人
    甲○○在後面，被害人甲○○或許有說話，但當時時間迅速
    ，伊沒有聽到，如果伊發現被害人被拖行，一定會放下，因
    伊僅係搶奪財物，並無傷害被害人之意等語。經查：
    1.按刑法第329條之準強盜罪，旨在以刑罰之手段，保障人
      民之身體自由、人身安全及財產權，免受他人非法之侵害
      。立法者就竊盜或搶奪而當場施以強暴、脅迫者，僅列舉
      防護贓物、脫免逮捕或湮滅罪證三種經常導致強暴、脅迫
      行為之具體事由，係選擇對身體自由與人身安全較為危險
      之情形，視為與強盜行為相同，而予以重罰；擬制為強盜
      行為之準強盜罪，雖未如刑法第328條強盜罪之規定，將
      實施強暴、脅迫所導致被害人或第三人不能抗拒之要件予
      以明文規定，惟必於竊盜或搶奪之際，當場實施之強暴、
      脅迫行為，已達使人難以抗拒之程度，其行為之客觀不法
      ，方與強盜行為之客觀不法相當，而得與強盜罪同其法定
      刑，司法院釋字第630號解釋闡述甚明，亦即刑法第329條
      擬制為強盜罪之強暴、脅迫構成要件行為，乃指達於使人
      難以抗拒之程度者而言。又刑法強盜罪之行為態樣包含強
      暴與脅迫，所謂「強暴」，係謂直接或間接對於人之身體
      施以暴力，以壓制被害人之抗拒之狀態而言；「脅迫」則
      係指行為人以威嚇加之於被害人，使其精神上萌生恐懼之
      心理，以達到至使不能抗拒之程度，亦有最高法院95年臺
      上字第4801號判決意旨可資參照。又按刑法第329條之準
      強盜罪，係竊盜或搶奪行為之後，因防護贓物、脫免逮捕
      或湮滅罪證，而當場施以強暴脅迫，為其犯罪構成要件。
      所謂「施以強暴脅迫」，以被告對被害人有積極主動施以
      強暴脅迫之行為，以防止取回贓物、逮捕或蒐證等行動者
      為限，倘被告當時僅有消極被動掙脫、逃逸之舉，其不法
      之內涵顯尚不足以與強盜罪之不法內涵等量齊觀，尚難認
      其構成準強盜罪。
    2.查證人甲○○於警詢僅陳稱遭乙名男子騎乘機車自其右後
      方搶奪皮包後逃逸，其遭搶後跌倒等語（參偵查卷第15頁
      至第16頁）；嗣於偵查中則證述有與被告拉扯一下子，被
      告催油門後其跌倒，被告將之拖行致其受傷，其因為疼痛
      而放手等情（參偵查卷第38頁至第39頁），惟其於警詢中
      並未言明有拉扯、拖行之情，於偵查中所稱之拉扯時間僅
      為片刻，則所稱之拉扯或拖行詳情如何，並未敘明，徒據
      其警詢或偵查中上開失之簡略之供述，尚難遽認被告確有
      出手施以強暴行為，尤難確認其當時因被告之行為而處於
      難以抗拒之程度。復以，被告於審理時始終否認於搶奪過
      程中有與被害人甲○○發生拉扯等情，嗣經本院於審理中
      傳喚證人甲○○到庭具結證稱：當日伊靠左側路邊行走，
      而皮包以右肩膀揹著並有夾著，突然感覺有人從後面輕輕
      拉扯皮包，伊往右看後發現被告，被告坐在機車上用力拉
      皮包，並拉出肩膀，但還掛在伊手臂上，因該皮包內有許
      多物品及證件，伊不願遭人搶走，即與被告拉扯，過程中
      伊尚且告知被告願意給予金錢，請被告勿奪走其他物品與
      證件，但被告未予理會，即騎機車加速前進，因伊仍然不
      放棄而以手拉住皮包，因此整個人被向前拉，伊先雙腳跪
      下，腳部遭拖行，後來被告又催油門，伊整個人趴下，故
      左手臂在地上摩擦疼痛不已，伊只好放手，隨後伊又爬起
      來，跑步往前追趕到轉彎時，見一部廂型車，伊央求該車
      載伊前去追趕，惟因現場轉彎處不能通過，遂無法再追。
      於拉扯時，被告機車持續在動，中間並沒有靜止，其兩人
      都是在拉扯皮包，伊並沒有碰到被告。自被告接觸到皮包
      迄伊不得已放手，被告得逞離去大概有幾秒鐘。當時被告
      容貌及其有無戴著安全帽、機車號碼、機車顏色等情，均
      已遺忘。如伊直接放手，而不與被告拉扯皮包，被告應不
      會有繼續危害之行為，被告即是要拿皮包，伊未感覺被告
      有要傷害伊之意，被告將伊拖行之距離不短，約4 公尺半
      等情明確（參本院卷第19頁至第21頁）。依證人甲○○前
      開所述，被告係一邊搶奪皮包，一邊繼續騎乘機車前行，
      則被告應係單手行搶，而被告除出手行搶外，另需注意路
      況以操控機車前行，於此情況下，縱被告與證人甲○○有
      所謂「拉扯」之情，實係被告於單手握住證人甲○○之皮
      包行搶之際，因遭證人甲○○發覺，甲○○為保護己身財
      物，自然反應有反抗力道，被告於行進間為順利奪取財物
      乃猛力拉扯財物，並非積極出手攻擊甲○○之行為。是以
      上述證人甲○○所證述之「拉扯」乙節，是否即為強暴脅
      迫之行為，尚非無疑。
    3.再者，準強盜罪係行為人先有竊盜或搶奪行為，使用強制
      的原因係為「防護贓物」、「脫免逮捕」或「湮滅罪證」
      ，業如前述。而所謂「贓物」係他人因違犯侵害財產法益
      之罪而所得之物，行為人唯有已取得他人財物之支配時，
      始有贓物可防護。然據證人甲○○上開證述，證人甲○○
      所有之皮包尚在其等之「拉扯」狀態中，尚未完全置於被
      告實力支配之下，就被告而言，其出手拉住皮包之主觀目
      的在於穩固財產支配以遂其搶奪之犯行，因而此時尚無「
      贓物」可言。另以，就證人甲○○而言，係為保護自己之
      財物免於遭人奪取，而出手握住皮包，並非財物遭奪取後
      當場追躡而要逮捕被告，且被告所騎乘機車本即在行進間
      並未停止，業據證人甲○○證述如前，足見被告亦非因證
      人甲○○對之「追躡」或意圖取回「贓物」而特意以驅動
      機車或加速方式防止證人甲○○之行為，一如前述，而「
      脫免逮捕」，且被告並未有何積極攻擊或壓制行為，遑論
      有何「湮滅證據」之舉。參以被告搶奪行為事出突然，衡
      情證人甲○○當猝不及防，且被告係騎乘機車對步行之甲○○實施搶奪，被告搶得皮包後，當會儘速騎車離去，當
      時步行之甲○○本即難以追回遭搶之皮包，此種客觀條件
      差距造成證人甲○○無法追回遭搶財物，並非被告對之施
      以外力所致，故證人甲○○所述上情，應係甲○○不及抵
      拒之情狀，而被告並未對證人甲○○施以任何強暴、脅迫
      行為致使證人甲○○無法抗拒或難以抗拒。況依證人甲○○證述若伊直接放手，不要與被告拉扯皮包，則被告將無
      法繼續危害之乙節，其係因衡量自身體力不支始鬆手放棄
      拉住被告，依客觀情勢觀之，被告之騎乘機車行為應尚未
      達至使證人甲○○難以抗拒之程度。故被告騎乘機車催油
      門加速離去之舉，僅係被動之逃脫行為，互參上述各情，
      被告上開舉措與準強盜罪所指為脫免逮捕、防護贓物而主
      動對證人甲○○施以強暴之要件有別，且未達至使證人甲○○難以抗拒之程度，被告前開行為應非準強盜罪所稱強
      暴行為，自與前揭準強盜罪之構成要件有間。綜上所述，
      本件並無積極證據足資認定被告有與證人甲○○發生強暴
      、脅迫行為，或有對之施以至使難以抗拒程度之強暴、脅
      迫行為，揆諸前揭解釋及說明，尚難以刑法第329 條之準
      強盜罪相繩。
  (三)綜上所述，本件事證已臻明確，被告如事實欄所載之搶奪、
    竊盜犯行洵堪認定，應予依法論科。
三、論罪科刑之法律適用：
  (一)核被告乙○○如犯罪事實欄一所為，係犯刑法第325條第1項
    之搶奪罪；如犯罪事實欄二所為，係犯刑法第320 條第1 項
    之竊盜罪。又被告上開所犯搶奪、竊盜犯行間，犯意各別，
    行為互殊，又核無實質上一罪或裁判上一罪之關係，為實質
    上數罪關係，應予分論併罰。至公訴意旨認被告所為係構成
    刑法第329 條之準強盜罪尚有誤會，業如前述，惟按法院審
    判之對象係檢察官起訴之公訴事實，至檢察官以何一罪名提
    起公訴，對法院而言均無拘束力，此所以刑事訴訟法第300
    條規定，科刑或免刑之判決，法院得就起訴之犯罪事實，變
    更檢察官所引應適用法條之原因。亦即法院在起訴犯罪事實
    同一性之範圍內，不受起訴法條之拘束，得自由認定事實，
    適用法律，以期訴訟經濟之要求，但為兼顧被告之防禦權，
    並符合不告不理之旨意，自須於公訴事實之同一性範圍內，
    始得為之。又由於犯罪乃侵害法益之行為，犯罪事實自屬侵
    害性之社會事實，亦即刑法加以定型化之構成要件事實，故
    此所謂「同一性」，應以侵害性行為之內容是否雷同，犯罪
    構成要件是否具有共通性為準，若二罪名之構成要件具有相
    當程度之吻合，即可謂具有同一性。查刑法第329 條準強盜
    罪，係行為人先有竊盜或搶奪行為，使用強制的原因則為「
    防護贓物」、「脫免逮捕」或「湮滅罪證」三種具體事由；
    而刑法第325 條第1 項係指行為人對於他人身體或其緊密持
    有之物件施加一定程度之腕力以奪取他人之物，兩者均係侵
    害財產法益之犯罪，且行為人均有一定程度力量之施用，於
    此情形下，被害人均有可能有生命或身體之危險，亦即均會
    影響他人生命或身體法益，二罪名之構成要件具有相當程度
    之吻合，應認為具有同一性。本院認被告此部分犯行，檢察
    官所引起訴應適用之法條，尚未允洽，爰依法變更起訴法條
    為刑法第325 條第1 項，論以搶奪罪，且踐行刑事訴訟法第
    95條告知義務，及予之辯論之機會，不致對當事人造成突襲
    ，既無礙於被告防禦權之行使，復可避免就一個社會事實，
    不斷進行刑事程序之弊，而符合訴訟經濟之要求。
  (二)爰審酌被告正值青壯，其智識程度並無明顯不足之情形，不
    思以正途營生，竟為圖私利，搶奪、竊盜他人財物，且以婦
    女為搶奪對象，對被害人所造成嚴重心理上恐懼，及身體上
    創傷，又趁他人停放路旁之機車座墊行李箱未上鎖之際竊取
    其內財物，輕忽他人財產法益，其使用手段於財產及人身安
    全所生危害非輕，並其查獲後之供述情形與犯罪後態度等一
    切情狀，分別量處如主文所示之刑，並定應執行刑，以資儆
    懲。
據上論斷，應依刑事訴訟法第299條第1項前段、第300條，刑法
第325條第1項、第320條第1項、第51條第5款，刑法施行法第1條
之1第1項、第2項，判決如主文。
本案經檢察官梁光宗到庭執行職務。
中    華    民    國    98    年    11    月    6     日
                 刑事第六庭   審判長法  官  錢建榮
                                    法  官  黃翊哲
                                    法  官  呂美玲
以上正本證明與原本無異。
如不服本判決應於收受判決後10日內向本院提出上訴書狀，並應
敘述具體理由。其未敘述上訴理由者，應於上訴期間屆滿後20日
內向本院補提理由書(均須按他造當事人之人數附繕本)「切勿逕
送上級法院」。
                                    書記官  李玉華
中    華    民    國    98    年    11    月    20    日
附錄本案論罪科刑法條：
中華民國刑法第325條
（普通搶奪罪）
意圖為自己或第三人不法之所有，而搶奪他人之動產者，處 6
月以上 5 年以下有期徒刑。
因而致人於死者，處無期徒刑或 7 年以上有期徒刑，致重傷者
，處 3 年以上 10 年以下有期徒刑。
第 1 項之未遂犯罰之。
中華民國刑法第320條
（普通竊盜罪、竊佔罪）
意圖為自己或第三人不法之所有，而竊取他人之動產者，為竊盜
罪，處5  年以下有期徒刑、拘役或 5 百元以下罰金。
意圖為自己或第三人不法之利益，而竊佔他人之不動產者，依前
項之規定處斷。
前二項之未遂犯罰之。


司法院資訊處製作；財團法人民間司法改革基金會備份。
